臺灣臺南地方法院民事判決
110年度訴字第1684號
原      告  台新國際商業銀行股份有限公司

代  表  人  尚瑞強  
訴訟代理人  陳瑋杰  
            洪敏智  
被      告  吳淑雲  
            吳秀貞  
            吳榮欽(兼吳建毅之繼承人)

            吳震鴻  
上列當事人間請求代位分割遺產事件，經本院於民國111年3月3
日言詞辯論終結，判決如下：
    主  文
被代位人吳淑雲與被告吳秀貞、吳榮欽、吳震鴻公同共有被繼承
人陳金甌所遺留如附表一所示之遺產，按如附表二所示之應繼分
比例分割為分別共有。
原告其餘之訴駁回。 
訴訟費用由原告與被告吳秀貞、吳榮欽、吳震鴻按如附表三所示
之比例負擔。
    事實及理由
壹、程序部分：
    被告均未於言詞辯論期日到場，核無民事訴訟法第386條所
    列各款情形，爰依原告之聲請，由其一造辯論而為判決。
貳、實體部分：
一、原告起訴主張：被告吳淑雲積欠原告新臺幣1,123,519元及
    利息債務未清償。如附表一所示之土地原為被繼承人陳金甌
    所有，於民國88年5月12日由被告共同繼承(其中繼承人吳建
    毅於98年11月6日死亡，繼承人為被告吳榮欽)。系爭遺產(
    土地)並無不能分割之情形，被告吳淑雲怠於行使遺產分割
    請求權，致原告無法對其應繼分拍賣受償。依民法代位吳淑
    雲請求分割系爭土地等語。並聲明：如主文第1項所示。
二、被告未於言詞辯論期日到場，亦未提出書狀作何聲明或陳述
    。
三、得心證之理由：
(一)按公同關係存續中，各公同共有人，不得請求分割其公同共
    有物；公同共有物之處分及其他之權利行使，除法律另有規
    定外，應得公同共有人全體之同意；繼承人有數人時，在分
    割遺產前，各繼承人對於遺產全部為公同共有；繼承人得隨
    時請求分割遺產。但法律另有規定或契約另有訂定者，不在
    此限，民法第829條、第828條第3項、第1151條及第1164條
    分別定有明文。又債務人怠於行使其權利時，債權人因保全
    債權，得以自己之名義，行使其權利。但專屬於債務人本身
    者，不在此限，民法第242條定有明文。又此項代位權行使
    之範圍，並不以保存行為為限，凡以權利之保存或實行為目
    的之一切審判上或審判外之行為，諸如假扣押、假處分、聲
    請強制執行、實行擔保權、催告、提起訴訟等，債權人皆得
    代位行使。查：
　⒈原告主張上情，業據其提出本院98年1月29日南院龍97執字第
    88548號債權憑證暨繼續執行紀錄表、系爭土地登記謄本、
    查詢資料暨異動索引、本院家事法庭100年3月21日函、被繼
    承人陳金甌之繼承系統表、戶籍謄本、臺南市安南區地政事
    務所110年12月16日安南地所一字第1100115429號函附繼承
    登記資料為證。被告已於相當期間受合法通知，未於言詞辯
    論期日到場，亦未提出準備書狀供本院參酌，本院依上開證
    據調查之結果，堪認原告之前揭主張為真實。
　⒉被代位人吳淑雲積欠原告上開債務迄未清償，原告應有保全
    債權之必要。吳淑雲因繼承而公同共有系爭土地，無不能分
    割之情形，吳淑雲本得隨時依法訴請分割，然其迄今仍未行
    使其分割權利，足徵吳淑雲確實怠於行使分割權利，原告為
    保全債權，依法代位請求分割，洵屬有據。
(二)按共有物分割之方法不能協議決定者，法院得因各共有人之
    聲請命為以原物分配於各共有人，或原物分配顯有困難時，
    得變賣共有物，以價金分配於各共有人，民法第824條第2項
    定有明文。公同共有物分割之方法，除法律另有規定外，準
    用關於共有物分割之規定，同法第830條第2項亦有明文規定
    。再裁判分割共有物訴訟，為形式之形成訴訟，其事件本質
    為非訟事件，究依何種方式為適當，法院有自由裁量之權，
    並應斟酌當事人之聲明、共有物之性質、經濟效用及全體共
    有人之利益等情事公平決之，不受當事人聲明之拘束，惟應
    斟酌共有人之利害關係、共有物之性質、價格及利用效益等
    情事，以謀分割方法之公平適當。因原告僅為求得吳淑雲就
    系爭土地分得之應有部分為強制執行，若採取變價分割系爭
    土地，致被告有喪失共有權之虞，顯非適當之分割方法，本
    院斟酌系爭土地之性質、經濟效用及繼承人之利益等情事，
    認系爭土地由被告及被代位人吳淑雲按如附表二所示之應繼
    分比例分割為分別共有，應屬適當。
(三)按請求分割公同共有物之訴，訴訟標的對於全體共有人必須
    合一確定，屬固有必要共同訴訟，原應由同意分割之共有人
    起訴，並以反對分割之其他共有人全體為共同被告，當事人
    適格始無欠缺；惟債權人基於民法第242條規定，代位行使
    債務人之權利，自無再以被代位人（即債務人）為共同被告
    之餘地（臺灣高等法院暨所屬法院107年法律座談會民事類
    提案第12號同此見解）。又按請求分割遺產之訴，訴訟標的
    對於全體共有人（即繼承人）必須合一確定，屬固有必要共
    同訴訟，原應由同意分割之繼承人起訴，並以反對分割之其
    他繼承人全體為共同被告，當事人適格始無欠缺；惟債權人
    基於民法第242條規定，代位行使債務人之權利，自無再以
    被代位人（即債務人）列為共同被告之餘地。且按依民法第
    242條規定，債權人得代位債務人行使之權利，非僅以請求
    權為限，凡非專屬於債務人本身之權利，均得為之。此項代
    位權行使之範圍，就同法第243條但書規定旨趣推之，並不
    以保存行為為限，凡以權利之保存或實行為目的之一切審判
    上或審判外之行為，諸如假扣押、假處分、聲請強制執行、
    實行擔保權、催告、提起訴訟等，債權人皆得代位行使（最
    高法院107年度台上字第92號判決同此見解）。原告以被繼
    承人陳金甌之繼承人吳淑雲、吳秀貞、吳榮欽、吳震鴻為共
    同被告提起本件訴訟，並主張其為吳淑雲之債權人，依民法
    第242條規定代位吳淑雲請求辦理遺產繼承登記及請求分割
    遺產之權利，依前揭說明，吳淑雲為債務人即被代位人，原
    告提起本件訴訟自無再以被代位人吳淑雲列為共同被告之餘
    地，是對於吳淑雲提起訴訟之部分，應予駁回。
(四)綜上所述，原告依民法第242條及第1164條之規定，代位被
    代位人吳淑雲請求被告吳秀貞、吳榮欽、吳震鴻就系爭遺產
    依附表二所示應繼分比例分割為分別所有，為有理由，應予
    准許。原告其餘之訴（即原告以吳淑雲為被告起訴部分），
    則無理由，應予駁回。
四、末按訴訟費用，由敗訴之當事人負擔。因共有物分割、經界
    或其他性質上類似之事件涉訟，由敗訴當事人負擔訴訟費用
    顯失公平者，法院得酌量情形，命勝訴之當事人負擔其一部
    ，民事訴訟法第78條、第80條之1分別定有明文。又裁判分
    割遺產為形成訴訟，法院決定遺產分割之方法時，應斟酌何
    種分割方法較能增進共有物之經濟效益，並兼顧兩造之利益
    ，以決定適當之分割方法，不受原告聲明之拘束，亦不因何
    造起訴而有不同。而代位分割遺產之訴，係由原告以自己名
    義主張代位權，以保全債權為目的而行使吳淑雲之遺產分割
    請求權，是原告與被告之間實互蒙其利，故原告請求代位裁
    判分割系爭土地固有理由，然本院認本件訴訟費用應按如附
    表三所示，即原告按吳淑雲之應繼分比例及其餘被告各按其
    應繼分比例負擔，始為公平，爰判決如主文第2項所示。
五、據上論結，原告之訴一部為有理由、一部為無理由，依民事
    訴訟法第436條第2項、第385條第1項前段、第78條、第80條
    之1、第85條第1項，判決如主文。
中　　華　　民　　國　　111 　年　　3 　　月　　31　　日
                  民事第一庭    法  官　盧亨龍  
以上正本係照原本作成。 
如不服本判決，應於送達後20日內，向本院提出上訴狀並表明上
訴理由（須附繕本）。如委任律師提起上訴者，應一併繳納上訴
審裁判費。
中　　華　　民　　國　　111 　年　　4 　　月　　6 　　日
                                書記官  謝婷婷　　　　　　　　　
附表一：    編號 種類 遺產項目 權利範圍  1 土地 臺南市○○區○○段00000地號土地 公同共有1分之1  2 土地 臺南市○區○○○段000000地號土地 公同共有1分之1 

附表二：   編號 繼承人 應繼分比例  1 吳淑雲 5分之1  2 吳秀貞 5分之1  3 吳震鴻 5分之1  4 吳榮欽 5分之1  5 吳榮欽即吳建毅之繼承人 5分之1 

附表三：   編號 負擔人 訴訟費用負擔比例  1 原告 5分之1  2 吳秀貞 5分之1  3 吳震鴻 5分之1  4 吳榮欽 5分之1  5  吳榮欽即吳建毅之繼承人 5分之1